臺灣桃園地方法院民事判決　八十九年度訴更字第一號
　　原　　　告　己○○
　　　　　　　　丁○○
　　　　　　　　丙○○
　　　　　　　　癸○○
　　　　　　　　子○○
　　　　　　　　壬○○
 ?
　　　　　　　　丑○○
 　　　　　　　 辰○○
　　　　　　　　卯○○
　　　　　　　　寅○○
　　被　　　告　戊○○
　　　　　　　　庚○○
　　　　　　　　乙○○
　　被　　　告　辛○○○
　　訴訟代理人　甲○○
右當事人間請求分割共有物事件，原告就本院民國八十八年四月十六日八十七年度訴
字第二二號判決，提起上訴，經台灣高等法院以八十八年度上字第一０六三號判決將
原判決廢棄，發回本院，本院判決如左：
    主    文
兩造共有之坐落桃園縣楊梅鎮○○○段五四七地號、地目建、面積一五七○平方公尺
，同段五四七－一地號、地目建、面積一一九五平方公尺，同段五四七－二地號、地
目建、面積五一一平方公尺等土地，分割如附圖所示編號Ａ部分、面積六百九十六平
方公尺由原告己○○、丁○○、丙○○依其持分比例各為四分之一、二分之一、四分
之一方式保持共有；編號Ｂ部分、面積六百九十六平方公尺由原告癸○○、子○○、
壬○○依其持分比例各三分之一保持共有；編號Ｃ部分、面積九百七十三平方公尺由
原告丑○○、辰○○、卯○○、寅○○依其持分比例各為九百七十三分之三百三十一
、九百七十三分之一百七十五、九百七十三分之一百四十六、九百七十三分之三百二
十一方式保持共有；編號Ｄ部分、面積三百二十四平方公尺由被告戊○○、庚○○依
其持分比例各二分之一保持共有；編號Ｅ部分、面積一百六十二平方公尺由被告乙○○單獨所有；編號Ｆ部分、面積一百六十二平方公尺由被告辛○○○單獨所有；編號
Ｇ部分、面積一百九十八平方公尺由原告丑○○、辰○○、卯○○、寅○○、被告戊○○、庚○○、乙○○、辛○○○依其持分比例各一百九十八分之四０、一百九十八
分之二十一、一百九十八分之十八、一百九十八分之三十九、一百九十八分之二０、
一百九十八分之二０、一百九十八分之二０、一百九十八分之二０方式保持共有；編
號Ｈ部分、面積六十五平方公尺由原告己○○、丁○○、丙○○、癸○○、子○○、
壬○○依其持分比例各六十五分之八、六十五分之十六、六十五分之八、六十五分之
十一、六十五分之十一、六十五分之十一方式保持共有。
訴訟費用由被告各負擔十八分之一，其餘由原告己○○負擔十八分之一、原告丁○○
負擔九分之一、原告丙○○負擔十八分之一、原告癸○○、子○○、壬○○各負擔十
七分之二、原告丑○○負擔三百分之三十四、原告辰○○負擔三百分之十八、原告卯
○○負擔三百分之十五、原告寅○○負擔三百分之三十三。
    事    實
甲、原告方面：
一、聲明：如主文所示。訴訟費用由被告負擔。
二、陳述：
（一）分割共有物應斟酌兩造使用現狀及土地利用之完整性與共有人全體之經濟利益
      為原則，此為最高法院七十九年台上字第二八０號判決要旨所揭示，復據同院
      八十三年台上字第二一七六號判決意旨，若「拆除地上建物，即不合經濟原則
      」；查本件被告所採之分割方案，置土地之現有使用現況於不顧，且依此方案
      勢將拆除許多地上建物並另滋生相鄰建物越界而各分得土地所有人須另訴請拆
      除地上物之紛擾，豈非徒增社會成本，對全體共有人之經濟利益顯然未能顧及
      ，此為被告所提分割方案不可採理由之一。
（二）第查，被告分割方案將土地北邊留一六米（後改為四米）道路，並判決由各共
      有人按持分保持共有；惟查，該道路左右兩邊為他人共有之土地，地目均為田
      ，且為特定農牧區，如何能違法而作道路使用，於地籍圖及都市計劃圖面均無
      道路可通此一六米寬道路，設如此分割徒然浪費各共有人之土地使用面積，並
      減少土地之利用經濟價值，顯不可採！而被告亦未說明該道路須如何與外界聯
      繫？透過何筆土地？是否有違土地之分區使用法令？等各節均未明確之情形下
      ，其分割方案顯不可採，其理由二也。
（三）依被告所呈分割方案，其中編號１己○○、２丁○○皆無對外聯絡通道，已不
      可採，然其等又須共同分擔道路之持分，委不合理。另編號３丙○○部份，與
      所規劃之巷道僅部份接鄰，面寬根本無從建築，洵不洽當。縱觀被告之分割方
      案，除被告辛○○○（編號十一）及乙○○（編號十二）部份方塊完整且前者
      雙面臨路外，餘各共有人分得部份非臨路面窄，形狀呈狹長狀而不利建築（如
      編號四至六者）；即形狀畸型，無法為有效之土地利用（如編號十、十三、十
      四者），顯然被告分割方案僅有利於其自身，對其餘共有人則失之公允。又系
      爭被告分割方案既考慮建築法規而有六米道路設置之必要，則何以就南北向之
      部份卻僅分割為三米之道路，其法律標準何以前後不一，而其分割方案被告之
      部份方塊完整且編號一一者雙面臨路，而分割予原告者卻形狀不全，如編號第
      十之部份竟分成兩塊，在右邊者僅餘一小塊，根本無法利用，經濟價值完全喪
      失！又如編號第六號者臨路部份面寬不足兩米，依據建築法令根本無法聲請建
      築（台灣省畸零地使用規則第十條，正面路寬七公尺以下須最小面寬三公尺以
      上方可建築）；而編號第八者後段餘一細長如刀柄狀之部份，亦無法做完整之
      利用，此分割方案顯然有諸多於法不合之處，此不可採理由三也。
（四）續查，高等法院之所以發回本件，除程序上不合法外，亦考量被告所提方案勢
      將造成地上現有建物悉遭拆除及無預留六米寬道路之必要故爾，爰請鈞院參酌
      之。原告所呈分割方案係依共有人之原有使用部份及地上建物分佈情形為準則
      ，除兼顧各共有人之使用慣性及應有部分獲得合理分配外，尚擇對各共有人損
      害最小（拆除地上物面積最小）之方式為之，且慮及各共有人均有對外聯絡通
      道，是以就各共有人而言，堪稱符合公平正義原則。
（五）末查，本件原告部分向皆依原告分割方案占有使用系爭土地，而被告部分則向
      由庚○○、戊○○占有使用ＤＥＦ部份，至於被告乙○○、辛○○○則係有權
      無地，此均為兩造所不否認，亦即被告四人係為宗親而有土地分配之糾紛在，
      始釀成本件協議分割不成暨訴訟分割不易之事，灼然甚明。準此。設依原始使
      用狀況、習慣而言，自以原告之方案為可採，爰持提出分割方案令其單獨所有
      ，如附圖所示，呈請鈞院參酌，並命相關單位鑑定，俾明確其詳細位置及面積
      。
三、證據：提出分割方式及附圖各乙份為證。
乙、被告辛○○○、乙○○部分：
一、聲明：
（一）兩造共有座落如附表之三筆土地，為求地盡其利，懇請　鈞院准予合併分割。
      其分割方法如附圖所示：編號１部份、面積一五六平方公尺之土地分配予原告
      己○○所有，編號２部份、面積三一一平方公尺之土地分配予原告丁○○所有
      ，編號３部份、面積一五六平方公尺之土地分配予原告丙○○所有，編號４部
      份、面積二０七平方公尺之土地分配予原告癸○○所有，編號５部份、面積二
      ０七平方公尺之土地分配予原告子○○所有，編號６部份、面積二０七平方公
      尺之土地分配予原告壬○○所有，編號７部份、面積三一七平方公尺之土地分
      配予原告丑○○所有，編號８部份、面積一六八平方公尺之土地分配予原告辰
      ○○所有，編號９部份、面積一四０平方公尺之土地分配予原告卯○○所有，
      編號１０部份、面積三０八平方公尺之土地分配予原告寅○○所有，編號１１
      部份、面積一五六平方公尺之土地分配予被告辛○○○所有，編號１２部份、
      面積一五六平方公尺之土地分配予被告乙○○所有，編號１３部份、面積一五
      六平方公尺之土地分配予被告戊○○所有，編號１４部份、面積一五六平方公
      尺之土地分配予被告庚○○所有，編號１５部份、面積四七五平方公尺之土地
      按被告辛○○○、乙○○、戊○○、庚○○各十八分之一、原告己○○十八分
      之一、丁○○九分之一、丙○○十八分之一、癸○○、子○○、壬○○各二十
      七分之二、丑○○三００分之三四、辰○○三００分之一八、卯○○三００分
      之一五、寅○○三００分之三三就應有部分比例保持共有，其各宗土地正確分
      配之位置以地政機關實測為準。
（二）原告應協同被告就前項分割結果辦理分割登記，並將被告分得部份之土地交付
      被告。
二、陳述：
（一）系爭土地上雖有建物，惟僅有少部分建物尚有人居住使用，餘為豬舍或無人使
      用之空屋等情，業經鈞院至現場履勘無訛，並製有勘驗筆錄在卷可參（台灣桃
      園地方法院八十七年四月十三日勘驗筆錄），堪認依被告所提分割方案，較對
      兩造之損失應最小且亦符合經濟效益。
（二）爭訟土地內有關私設巷道部份應採由全體共有人按其土地受益比例共同負擔為
      全體共有較為公平合理，爭訟土地系屬袋地（盲地），若依原告配置分割方案
      僅有三公尺單方向巷道且為死巷道又無迴車道，不符合建築法令之規定，而被
      告僅將原告配置三公尺巷道截彎取直及依民法第七八七條規定：「土地因與公
      路無法適宜之聯絡，致不能為通常使用者，土地所有人得通行周圍地以至公路
      。但對於通行地因此所受之損害，應支付償金。．．．」，另行增闢六公尺巷
      道接連被告等共有土地（高山頂段五四三之一地號）之八米現有巷道，以利行
      車出入及土地之便宜利用，且又符合建築法令之規定，對於開闢六米通行地因
      故被拆除之建物，被告願以市價合理價錢補償之。
（三）被告辛○○○及乙○○截至目前為止仍期盼在公平合理原則下與原告協議上開
      共有土地分割之事宜，以免傷共有人之和氣。
（四）爭訟土地內關於私設通路部份應採由全體共有人按其土地持分比例共同負擔較
      為公平、合理，設若依原告所提編號Ｈ通路（不及1.6公尺寬）分割方案，似
      乎無任何功能，日後是否會產生土地合併使用情形仍有所疑慮？參照最高法院
      六十九年台上字第一八三一號判例：「分割共有物，以消滅共有關係為目的。
      法院裁判分割共有土地時，除因該土地內部土地之使用目的不能分割（如為道
      路）或部分共有人仍願維持其共有關係，應就該部分土地不予分割或准該部分
      共有人成立新共有關係外，應將土地分配各共有人單獨所有」。
（五）被告仍為避免日後恐被封巷之虞（高山頂段五四五之五地號）而無法進出且萬
      一發生火災時，消防車搶救實有困難且勢必會危害居民生命及財產之安全，被
      告仍同意增闢四公尺（原六公尺）寬通路接連被告渠等共有土地（高山頂段五
      四三之一地號）之私有通路，以達社區之安全、便利、舒適、調和及繁榮等多
      項目標。
三、證據：提出建築技術規則相關規定影本乙份、爭訟土地相對位置之地籍圖謄本影
          本乙份、爭訟土地毗連土地高山頂段五四三之一地號謄本影本乙份、一般
          消防車車型規格表乙份、共有物分割前後之附表乙份、爭訟土地高山頂段
          五四七及五四七之一及五四七之二號附圖兩份為證。
丙、被告戊○○、庚○○部分：其等二人未於言詞辯論期日到場作何聲明及陳述，惟
                            提出一答辯書狀，略述如下：
一、聲明：同意原告之分割方案。
二、陳述：
（一）被告同意以原告所提之方案依現況合併分割，蓋系爭土地上各共有人均已分別
      蓋有建物，若以其他方案分割，勢必不可行；原告所提以現況分割，應較為可
      採。
（二）本件系爭土地被告乙○○及辛○○○部分早經其祖父與被告之祖父立有分鬮書
      ，系爭土地部份係歸被告戊○○及庚○○所屬之次房（張阿松：即被告戊○○
      、庚○○兩人之祖父）所取得，今渠等違背先祖父約定，仍執意強佔非份之財
      ，實於法無據。
    理    由
一、本件被告戊○○、庚○○未於言詞辯論期日到場，核無民事訴訟法第三百八十六
    條各款所列情形，爰依原告之聲請，由其一造辯論而為判決。
二、原告主張坐落桃園縣楊梅鎮○○○段第五四七、五四七之一、五四七之二等地號
    土地（下稱系爭土地）係原告等十人與被告等四人分別共有，兩造之應有部分各
    如土地登記謄本所示。系爭土地共有人數眾多，不但有損土地之利用，抑且權利
    範圍時有糾葛，屢經協議分割未果，爰訴請分割，又為求地盡其利，請求准予合
    併分割。分割為如原告分割圖所示等語。被告辛○○○、乙○○則以分割共有物
    ，以消滅共有關係為目的，法院裁判分割共有土地時，除因該土地內部分土地之
    使用目的不能分割（如為道路）或部分共有人仍願維持其共有關係，應就該部分
    土地不予分割或准該部分共有成立新共有關係外，應將土地分配各共有人單獨所
    有（參照最高法院六十九年度台上字第一八三一號判例），又建築基地臨接公路
    者，其建築物與公路間之距離，應依公路法及其有關規定辦理，並應經當地主管
    建築機關指（定）示建築線，臨接其他道路其寬度在六公尺以下者，應自道路中
    心線退讓三公尺以上建築，臨接道路寬度在六公尺以上者，仍應保持原有寬度免
    再退讓，建築基地以私設通路連接道路者，其通路寬度不得小於左列標準：基地
    內以私設通路為進出道路之建築物總樓地板面積合計在一○○○平方公尺以上者
    ，通路寬度為六公尺（參照實施區域計畫地區建築管理辦法第十一條規定），準
    此，原告所提之分割圖其分配方式實不合理，兩造共有之系爭土地應分割為如被
    告於八十七年七月十五日所提之分割圖所示等語置辯。被告戊○○、庚○○則以
    伊等與其餘被告部分應保留共有，日後由被告間自行協商解決，蓋本件系爭土地
    被告乙○○及辛○○○部分早經其祖父與被告之祖父立有分鬮書，系爭土地部分
    係歸被告戊○○及庚○○所屬之次房（張阿松即被告戊○○、庚○○之祖父）所
    取得，被告辛○○○、乙○○仍執意強佔非份之財，於法無據，另同意原告之分
    割分式。
三、原告主張系爭土地係原告等十人與被告等四人分別共有，兩造之應有部分均各為
    原告己○○十八分之一、原告丁○○九分之一、原告丙○○十八分之一、原告癸○○、子○○、壬○○各十七分之二、原告丑○○三百分之三十四、原告辰○○
    三百分之十八、原告卯○○三百分之十五、原告寅○○三百分之三十三，被告各
    十八分之一，兩造無法協議分割系爭土地等事實，業據原告提出土地登記簿謄本
    在卷可憑，並為被告所不爭執，自堪信其主張為真實。
四、經查，系爭土地並無不能分割之協議，依其使用目的，又非不能分割，是原告訴
    請裁判分割，即無不合，應予准許。本件兩造對於系爭土地之分割方法，其首先
    爭執點為是否設置如附圖被告所提緊鄰五四四之一地號之道路，依照原告所提之
    分割方案設置編號Ｇ、Ｈ地號之道路，顯比被告所提將道路設置緊鄰五四四之一
    地號土地旁適當，且使用面積較少、出入較方便，並且每位共有人均有通行道路
    ，而既然面臨編號Ｇ、Ｈ道路之共有人不同，因此就道路部分應由分配相鄰道路
    之共有人以共有方式持有，是以，應認系爭土地上如編號Ｇ部分、面積一百九十
    八平方公尺由原告丑○○、辰○○、卯○○、寅○○、被告戊○○、庚○○、乙○○、辛○○○依其持分比例各一百九十八分之四０、一百九十八分之二十一、
    一百九十八分之十八、一百九十八分之三十九、一百九十八分之二０、一百九十
    八分之二０、一百九十八分之二０、一百九十八分之二０方式保持共有；編號Ｈ
    部分、面積六十五平方公尺由原告己○○、丁○○、丙○○、癸○○、子○○、
    壬○○依其持分比例各六十五分之八、六十五分之十六、六十五分之八、六十五
    分之十一、六十五分之十一、六十五分之十一方式保持共有。兩造分割方法另一
    爭執點為部分共有人應否維持共有？按分割共有物，以消滅共有關係為目的。法
    院裁判分割共有土地時，除因該土地內部分土地之使用目的不能分割（如為道路
    ）或部分共有人仍願維持其共有關係，應就該部分土地不予分割或准該部分共有
    人成立新共有關係外，應將土地分配於各共有人單獨所有，最高法院六十九年度
    台上字第一八三一號著有判例可資參照。既然原告等人願意成立部分新共有關係
    ，則被告辛○○○、乙○○所提將全部分割成為單獨所有之方案顯與原告等部分
    願意成立新共有關係之主張有違，且如依照被告等之分割方案，編號一、二、三
    之土地均無通行之道路，且勢必拆除現有人居住之建築物，故被告等主張之分割
    方案顯不足採，堪認依原告上開分割方案，對兩造之損害應最小、最公平。從而
    ，本院審酌兩造對系爭土地除前開說明之部分外，渠等主張之分割方案等情形，
    認系爭五四七、五四七－一、五四七－二等地號土地，應予分割如附圖所示編號
    Ａ部分、面積六百九十六平方公尺由原告張國祥、丁○○、丙○○依其持分比例
    各為四分之一、二分之一、四分之一方式保持共有；編號Ｂ部分、面積六百九十
    六平方公尺由原告癸○○、子○○、壬○○依其持分比例各三分之一保持共有；
    編號Ｃ部分、面積九百七十三平方公尺由原告丑○○、辰○○、卯○○、寅○○
    依其持分比例各為九百七十三分之三百三十一、九百七十三分之一百七十五、九
    百七十三分之一百四十六、九百七十三分之三百二十一方式保持共有；編號Ｄ部
    分、面積三百二十四平方公尺由被告戊○○、庚○○依其持分比例各二分之一保
    持共有編號Ｅ部分、面積一百六十二平方公尺由被告乙○○單獨所有；編號Ｆ部
    分、面積一百六十二平方公尺由被告辛○○○單獨所有；編號Ｇ部分、面積一百
    九十八平方公尺由原告丑○○、辰○○、卯○○、寅○○、被告戊○○、庚○○
    、乙○○、辛○○○依其持分比例各一百九十八分之四０、一百九十八分之二十
    一、一百九十八分之十八、一百九十八分之三十九、一百九十八分之二０、一百
    九十八分之二０、一百九十八分之二０、一百九十八分之二０方式保持共有；編
    號Ｈ部分、面積六十五平方公尺由原告己○○、丁○○、丙○○、癸○○、子○○、壬○○依其持分比例各六十五分之八、六十五分之十六、六十五分之八、六
    十五分之十一、六十五分之十一、六十五分之十一方式保持共有。
五、本件論證已臻明確，兩造其餘之主張答辯及其攻擊防禦方法，本院認無一一予以
    論述之必要，併此敘明。
據上論結，原告之訴為有理由，依民事訴訟法第三百八十五條第一項前段、第七十九
條但書，判決如主文。
中　　　華　　　民　　　國　　九十一　　年　　　五    　　　月　　七　　日
                                臺灣桃園地方法院民事第一庭
~B法　　　官　張益銘
右為正本係照原本作成
如對本判決上訴，須於判決送達後廿日內向本院提出上訴狀
中　　　華　　　民　　　國　　九十一　　年　　　五　　    　月　　七　　日
~B法院書記官　卓清和
